臺北高等行政法院判決　　　　　　　　　　　　　　　九十年度訴字第四六○三號
　　　　　　　　　　　　　　　.
　　原　　　告　甲○○
　　被　　　告　基隆市七堵區戶政事務所
　　代　表　人　陳銘鴅主任）.
　　訴訟代理人　乙○○
右當事人間因戶政事件，原告不服基隆市政府中華民國九十年五月三日（九○）基府
秘法字第○四○○○八號訴願決定，提起行政訴訟。本院判決如左：
　　主  文
原告之訴駁回。
訴訟費用由原告負擔。
　　事  實
一、事實概要：
    原告於民國（下同）八十九年六月二十八日申請欲辦理終止收養及變更從母姓，
    而其生母已過逝，無法取得其同意書，被告乃以八十九年六月三十日基七戶字第
    二三五八號函復與規定不符無法受理。原告不服，提起訴願，經遭駁回，遂向本
    院提起行政訴訟。
二、兩造聲明：
　(一)原告聲明求為判決：
    1.訴願決定及原處分均撤銷，被告應准予原告辦理從母姓的戶籍登記。
    2.訴訟費用由被告負擔。
　(二)被告聲明求為判決：
    原告之訴駁回，訴訟費用由原告負擔。
三、兩造之爭點：
    原告成年後與其養父母終止收養關係，惟其母已亡故，無法提出其生母生前有與
    生父約定同意其從母姓之約定書，能否請求戶政機關准其辦理從母姓之戶籍登記
    。
　(一)原告主張之理由：
    1.按民法親屬編修正前結婚，並有民法第一千零五十九條第一項但書之約定而從
      母姓者，得於修正後一年內，聲請改姓母姓。但子女已成年或已結婚者，不在
      此限，為民法親屬編施行法第八條第二項之規定。又民法第一千零八十三條規
      定，養子女自收養關係終止時，回復其本姓。
    2.原告之本生父母原為張金華、潘月娥，嗣因故由潘明炎、潘周乖二人收養，其
      後本生母親潘月娥死亡，致原告無法辦理變更從母姓，此似為首揭法條規定疏
      漏之處，請從子女之利益角度考慮，准予原告能變更從母姓一族。
　(二)被告主張之理由：
    1.查「養子女自收養關係終止時起，回復其本姓，．．．」「子女從父姓。但母
      無兄弟，約定其子女從母姓者，從其約定。」及「民法親屬編修正前結婚，並
      有修正之民法第一千零五十九條第一項但書之約定而從母姓，得於修正後一年
      內，聲請改姓母姓。但子女已成年或已結婚者，不在此限。」分別為民法第一
      千零八十三條前段、第一千零五十三條（應係第一千零五十九條之誤）第一項
      及民法親屬編施行法第八條第二項之規定。
    2.本案原告欲申請從母姓，但因原告已達法定成年及生母已過逝無法取得其同意
      書，致無法辦理變更從母姓。且法令亦有規定所謂「約定」須以父母雙方為立
      約當事人，如其中一方死亡，無法提憑父母雙方之約定書，故不予辦理。
    3.綜上所述，本件原處分並無違法或不當，請判決駁回原告之訴等語。
　　理  由
按「養子女自收養關係終止時起，回復其本姓，．．．」「子女從父姓。但母無兄弟
，約定其子女從母姓者，從其約定。」及「民法親屬編修正前結婚，並有修正之民法
第一千零五十九條第一項但書之約定而從母姓，得於修正後一年內，聲請改姓母姓。
但子女已成年或已結婚者，不在此限。」分別為民法第一千零八十三條前段、第一千
零五十九條第一項及民法親屬編施行法第八條第二項所明定。本件原告雖已與養父母
終止收養關係，欲申請從母姓，惟原告已成年，因上開民法規定所謂「從其約定」須
以父母雙方為立約當事人，本件原告之母已死亡，原告無法提出父母雙方之約定書，
依法即不得從母姓。原處分以與規定不符，不予辦理，即無不合，訴願決定予以維持
，亦稱妥適。原告徒執前詞，訴請撤銷，並請求判命被告應准予原告辦理從母姓的戶
籍登記，為無理由，應予駁回。
據上論結，本件原告之訴為無理由，爰依行政訴訟法第九十八條第三項前段，判決如
主文。
中　　華　　民　　國　　  九十一　　 年　　　 六　　　 月　　  十八　    日
                            臺 北 高 等 行 政 法 院   第 七 庭
                                           審 判 長 法  官　鄭小康
                                                    法  官　黃秋鴻
                                                    法  官　林金本
右為正本係照原本作成。
如不服本判決，應於送達後二十日內，向本院提出上訴狀並表明上訴理由，如於本判
決宣示後送達前提起上訴者，應於判決送達後二十日內補提上訴理由書（須按他造人
數附繕本）。
中　　華　　民　　國　　　九十一　　年　　　六　　　　月　　　十九　　　日
            　　　    　                            書記官  簡信滇
